ACORDAO-COMPLETO-2464953

ACÓRDÃO 8368/2021 ATA 21/2021 - SEGUNDA CÂMARA

VISTOS, relatados e discutidos estes autos de Aposentadoria, em que se examina, nesta fase processual, pedido de reexame interposto pela Universidade Federal da Bahia em face do Acórdão 6735/2020-TCU-Segunda Câmara, 
ACORDAM os Ministros do Tribunal de Contas da União, reunidos em Sessão da Segunda Câmara, ante as razões expostas pelo Relator e com fulcro no art. 48, c/c os arts. 32 e 33, da Lei 8.443/1992, em: 
9.1. conhecer do pedido de reexame interposto pela Universidade Federal da Bahia para, no mérito, dar-lhe provimento, de forma a tornar insubsistente o Acórdão 6735/2020-TCU-Segunda Câmara com relação ao ato de Ronaldo Ribeiro Jacobina;
9.2. julgar legal, concedendo-lhe registro, o ato de aposentadoria de Ronaldo Ribeiro Jacobina;
9.3. dar ciência desta deliberação à recorrente e ao interessado Ronaldo Ribeiro Jacobina.

Em análise Pedido de reexame interposto pela Universidade Federal da Bahia contra decisão que julgou ilegal ato de aposentadoria por acumulação ilegal de cargos.

Segunda Câmara

Universidade Federal da Bahia.

3. Interessados/Responsáveis/Recorrentes:
3.1. Interessados: Conceicao de Maria Silva Magalhaes (XXX.672.505-XX); Elmo Lopes Felzemburg (XXX.457.705-XX); Iraci Lucia Costa Oliveira (XXX.476.995-XX); Raimunda Maria da Silva Bedasee (XXX.951.085-XX); e Ronaldo Ribeiro Jacobina (XXX.872.755-XX).
3.2. Recorrente: Universidade Federal da Bahia (15.180.714/0001-04).

Aroldo Cedraz.

13.1. Ministros presentes: Bruno Dantas (Presidente), Augusto Nardes (Relator), Aroldo Cedraz e Raimundo Carreiro.
13.2. Ministro que alegou impedimento na Sessão: Aroldo Cedraz.
13.3. Ministro-Substituto presente: Marcos Bemquerer Costa.

AUGUSTO NARDES

Ministra Ana Arraes.

Adoto como relatório a instrução transcrita a seguir com os ajustes de forma pertinentes, a qual foi elaborada no âmbito da Secretaria de Recursos (Serur) , e cujo encaminhamento teve a anuência do dirigente daquela unidade e do representante do Ministério Público junto ao TCU (peças 22 a 24) :
"INTRODUÇÃO
1. Trata-se de pedido de reexame (peça 17) interposto pela Universidade Federal da Bahia contra o Acórdão 6735/2020-TCU-Segunda Câmara (Peça 12) , de relatoria da Ministra Ana Arraes, decisão que considerou ilegal o ato de concessão de aposentadoria de Ronaldo Ribeiro Jacobina.
1.1. A deliberação recorrida apresenta o seguinte teor:
9.1. considerar legais os atos de aposentadoria de Iraci Lúcia Costa Oliveira, Elmo Lopes Felzemburg, Conceição de Maria Silva Magalhães, Raimunda Maria da Silva Bedasee e conceder-lhes registro;
9.2. considerar ilegal o ato de aposentadoria de Ronaldo Ribeiro Jacobina e negar-lhe registro;
9.3. dispensar a reposição das importâncias indevidamente recebidas de boa-fé por Ronaldo Ribeiro Jacobina até a data da notificação desta deliberação à unidade jurisdicionada;
9.4. determinar à Universidade Federal da Bahia, em relação ao ato impugnado, que:
9.4.1. faça cessar, no prazo de 15 (quinze) dias, pagamentos decorrentes do ato, sob pena de responsabilidade solidária da autoridade administrativa omissa;
9.4.2. comunique ao interessado a deliberação deste Tribunal e o alerte de que o efeito suspensivo proveniente de eventual interposição de recursos no TCU não o eximirá da devolução dos valores indevidamente recebidos após a notificação, em caso de não provimento dos apelos;
9.4.3. adote providências para regularizar a situação do interessado, oferecendo-lhe a oportunidade de escolher entre mudar o regime de dedicação exclusiva no cargo de Professor, de forma a manter ambas as aposentadorias, ou permanecer apenas com uma delas.
9.5. no prazo de 30 (trinta) dias, a partir da ciência deste acórdão, encaminhe a este Tribunal, por cópia, comprovante da data em que o interessado dele tomar conhecimento;
9.6. no prazo de 30 (trinta) dias, a contar da ciência deste acórdão, emita novo ato, em que seja suprimida a irregularidade verificada, e o submeta ao TCU para nova apreciação.
HISTÓRICO
2. Trata-se de processo de aposentadoria que considerou o benefício do recorrente ilegal, em razão de acumulação indevida de duas aposentadorias: uma no cargo de professor, em regime de dedicação exclusiva; e outra aposentadoria no cargo de médico da mesma Universidade.
2.1 As razões que levaram o TCU a julgar como ilegal o ato em reexame, encontram-se bem sintetizados no voto condutor do acórdão recorrido, a seguir transcrito:
5. De fato, o art. 14 do Decreto 94.664/1987 - que instituiu o Plano Único de Classificação e Retribuição de Cargos para os docentes - estabeleceu remuneração diferenciada para aqueles em regime de dedicação exclusiva e, expressamente, o impedimento de exercício de outra atividade remunerada, pública ou privada; tal vedação estende-se à inatividade.
6. Destarte, a jurisprudência desta Corte é no sentido de que referida acumulação é ilegal, mesmo que o exercício dos cargos não tenha sido concomitante, conforme os Acórdãos 10.956/2015, de relatoria do ministro Augusto Nardes, e 7.985/2017, de minha relatoria, ambos da 2ª Câmara.
7. Ronaldo Ribeiro Jacobina ingressou na Universidade Federal da Bahia no cargo de Médico - com jornada de 20 horas semanais -, aposentando-se em 11/4/2014, conforme consta no sistema Siape. Como professor da mesma instituição de ensino, ingressou em 2/5/1985 e aposentou-se em 7/1/2019, ato ora em análise.
8. Sendo assim, acolho o parecer do Parquet para julgar ilegal o ato de concessão de aposentadoria a esse ex-servidor e negar-lhe registro. Julgo legais os demais atos, promovendo o registro.
9. Ponderando pela possível boa-fé de Ronaldo Jacobina, é devido conceder prazo para que faça opção entre (i) a mudança de regime de dedicação exclusiva no cargo de Professor, de forma a manter ambas as aposentadorias, ou (ii) a escolha por um dos cargos em questão, haja vista a incompatibilidade de acumulação em decorrência do regime de dedicação exclusiva.
EXAME DE ADMISSIBILIDADE
3. Reitera-se o exame preliminar de admissibilidade (peça 18) , ratificado à peça 21, pelo então Relator, Ministro Aroldo Cedraz, que entendeu pelo conhecimento do recurso, todavia sem atribuição de efeito suspensivo.
EXAME DE MÉRITO
4. Delimitação
4.1. Constitui objeto do presente recurso definir se é possível a acumulação das duas aposentadorias, sendo uma de professor em regime de dedicação exclusiva. 
5. Da acumulação de duas aposentadorias, sendo uma de professor em regime de dedicação exclusiva.
5.1. Defende a administração recorrente que é possível a acumulação de duas aposentadorias, sendo uma de professor em regime de dedicação exclusiva, com base nos seguintes argumentos:
2. O ex-servidor possuiu dois vínculos com esta Universidade, sendo um de Médico, com admissão em 01/11/1982 e desligamento, via aposentadoria, em 11/04/2014, com regime de 20 horas semanais. Seu outro vínculo foi de Professor do Magistério Superior, com admissão em 02/05/1985 e desligamento em 07/01/2019, também por meio de aposentadoria.
3. A acumulação dos cargos públicos pelo ex-servidor encontrou amparo legal, com base na alínea 'b' do inciso XVI do Art. 37 da Constituição Federal de 1988.
4. Para o vínculo de docente, sua admissão ocorreu no regime de 40 horas semanais. Após a aposentadoria no cargo de Médico, seu regime no cargo de Professor passou a ser de Dedicação Exclusiva, a partir de 24/04/2014, até o seu desligamento.
5. Planejamento, Desenvolvimento e Gestão, atual Ministério da Economia, que se respalda no Despacho n.º 0054/2016/CONJUR-MP/CGU/AGU, bem como no Despacho de Aprovação n.º 02792/2016/CONJUR-MP/CGU/AGU, datados de 6 de setembro de 2016, em vigor, há entendimento consolidado acerca da licitude da acumulação legal de proventos de cargo de Professor em Regime de Dedicação Exclusiva com outros cargos públicos.
 (...) 
7. Neste particular, cabe relembrar que o ex-servidor passou a ocupar o regime de trabalho de Dedicação Exclusiva no cargo de Professor nesta Universidade apenas a partir de 24/04/2014, justamente após a sua aposentadoria no cargo de Médico, ocorrida em 11/04/2014.
8. Considerando que as manifestações do Órgão Central do Sistema de Pessoal Civil (SIPEC) vinculam os Órgãos Setoriais, os Órgãos Seccionais e os Correlatos ao seu fiel cumprimento, nos termos da Orientação Normativa n.º 7/2012 - SGP/MPOG, entendemos que a situação do ex-servidor se encontra em conformidade. Assim, as determinações feitas à Universidade no Acórdão 6735/2020-TCU-Segunda Câmara, salvo melhor juízo, não estão em convergência com os entendimentos vigentes no Órgão Central para a matéria. Desse modo, os itens 9.4.1, 9.4.3 e 9.6 do referido Acórdão não foram providenciados, em atenção à manifestação vigor no SIPEC.
 (...) 
9. Esta Coordenação verificou, no entanto, no ato de aposentadoria do ex-servidor no cargo de Professor de Magistério Superior em regime de Dedicação Exclusiva, cadastrado por sua equipe do Núcleo de Aposentadoria e Pensão (NAP) , no Sistema de Atos de Pessoal (e-Pessoal) em 26/03/2019 sob número 35358/2019 (fls. 29 a 32) , que houve erro no preenchimento do campo 'Data de início na jornada de trabalho do cargo em que se deu a aposentadoria'. A informação registrada foi 02/05/1985, sendo que a data correta é 24/04/2014, momento em que o servidor obteve deferimento para ampliar seu Regime de Trabalho de 40 horas semanais para aquele de Dedicação Exclusiva, mantendo-se neste Regime até a aposentadoria.
10. A fim de atestar a informação ora apontada, anexamos a cópia do Histórico Funcional do ex-servidor. (fls. 33 a 38) .
11. Constatado o erro de preenchimento que, eventualmente, pode ter induzido a conclusões equivocadas, requeremos então a esta essa Corte de Contas, por meio do presente Ofício, a revisão do ato n.º 35358/2019, com a devolução à origem, se for o caso, de modo a corrigir a data referente ao campo 'Data de início na jornada de trabalho do cargo em que se deu a aposentadoria'.
 Análise
5.2. O TCU tem jurisprudência assentada segundo a qual o regime de dedicação exclusiva afasta a compatibilidade de horário com qualquer outra atividade remunerada, neste sentido são diversos os julgados, tais quais os Acórdão 266/2014-TCU-Primeira Câmara, 3.700/2010-TCU-2ª Câmara e 672/2009-TCU-Plenário. Esta vedação ocorre em decorrência do art. 14 do Decreto 94.664/1987, que aprovou o Plano Único de Classificação e Retribuição de Cargos e Empregos instituído pela Lei 7.596/1987, in verbis:
Art. 14. O Professor da carreira do Magistério Superior será submetido a um dos seguintes regimes de trabalho:
I - dedicação exclusiva, com obrigação de prestar quarenta horas semanais de trabalho em dois turnos diários completos e impedimento do exercício de outra atividade remunerada, pública ou privada;
II - tempo parcial de vinte horas semanais de trabalho.
 (...) 
§ 2°. O vencimento do docente em regime de dedicação exclusiva será acrescido de 55% (cinquenta e cinco por cento) , calculados sobre o vencimento correspondente à carga horária de 40 horas semanais.
5.3. Cabe ressaltar que o TCU entendeu, no Acórdão 784/2012-TCU-Plenário, que o fato de que o servidor se encontrar licenciado em um dos cargos não tem o condão de tornar a acumulação legal, tendo em vista o entendimento consagrado neste Tribunal de que o instituto da acumulação de cargos se dirige à titularidade de cargos, empregos e funções públicas, e não apenas à percepção de vantagens pecuniárias, consubstanciado na Sumula 246, in verbis:
O fato de o servidor licenciar-se, sem vencimentos, do cargo público ou emprego que exerça em órgão ou entidade da administração direta ou indireta não o habilita a tomar posse em outro cargo ou emprego público, sem incidir no exercício cumulativo vedado pelo artigo 37 da Constituição Federal, pois que o instituto da acumulação de cargos se dirige à titularidade de cargos, empregos e funções públicas, e não apenas à percepção de vantagens pecuniárias.
5.4. Já os art. 37, § 10º, da Constituição Federal e o art. 118, § 3°, da Lei 8.112/1990, assim dispõem:
Constituição Federal de 1988
Art. 37. A administração pública direta e indireta de qualquer dos Poderes da União, dos Estados, do Distrito Federal e dos Municípios obedecerá aos princípios de legalidade, impessoalidade, moralidade, publicidade e eficiência e, também, ao seguinte:
 (...) 
§ 10. É vedada a percepção simultânea de proventos de aposentadoria decorrentes do art. 40 ou dos arts. 42 e 142 com a remuneração de cargo, emprego ou função pública, ressalvados os cargos acumuláveis na forma desta Constituição, os cargos eletivos e os cargos em comissão declarados em lei de livre nomeação e exoneração.
Lei 8112/1990
Art. 118.  Ressalvados os casos previstos na Constituição, é vedada a acumulação remunerada de cargos públicos.
 (...) 
§ 3º Considera-se acumulação proibida a percepção de vencimento de cargo ou emprego público efetivo com proventos da inatividade, salvo quando os cargos de que decorram essas remunerações forem acumuláveis na atividade.
5.5. Apesar de tratarem da acumulação de vencimentos e proventos, pode-se inferir da leitura dos dispositivos que não é possível acumulações de dois proventos de aposentadoria ou vantagens que não seriam possíveis na atividade.
5.6. Deste modo, é ilegal a acumulação de duas aposentadorias, sendo uma de professor com regime de dedicação exclusiva, pois o exercício concomitante dos cargos correspondentes, na ativa, também seria ilegal, conforme ressaltado no voto condutor do Acórdão 2981/2015-TCU-Segunda Câmara, feito pelo Relator Ministro Vital do Rêgo:
7. A jurisprudência deste Tribunal é pacífica em inadmitir o exercício de outra atividade remunerada, pública ou privada, ainda que haja compatibilidade de horário, ao servidor optante pelo regime de dedicação exclusiva, em atenção à regra inserta no Decreto 94.664/1987, que aprovou o Plano Único de Classificação e Retribuição de Cargos e Empregos instituído pela Lei 7.596/1987, conforme excerto a seguir transcrito em sua literalidade:
[já transcrito acima]
8. Tal vedação é estendida às concessões de aposentadoria, posto não ser assegurado na aposentação mais direitos do que o beneficiário possuía quando ainda no exercício do cargo por ele ocupado.
5.7. A extensão da vedação ora defendia encontra ainda respaldo na jurisprudência da Corte de Contas que é no sentido de que referida acumulação é ilegal, mesmo que o exercício dos cargos não tenha sido concomitante, conforme os Acórdãos 10.956/2015 (Rel. Min. Augusto Nardes) e 7.985/2017 (Rel. Min. Ana Arraes) , ambos da 2ª Câmara.
5.8. Por todo o exposto, deve-se manter o julgamento pela ilegalidade do ato, mormente em razão de o acórdão ter dado ao interessado a opção entre ' (i) a mudança de regime de dedicação exclusiva no cargo de Professor, de forma a manter ambas as aposentadorias, ou (ii) a escolha por um dos cargos em questão, haja vista a incompatibilidade de acumulação em decorrência do regime de dedicação exclusiva'.
5.9. Assim, resta evidente que o motivo do julgamento pela ilegalidade foi a adoção do regime de dedicação exclusiva, independentemente do exercício concomitante, na ativa, dos dois cargos. Sendo assim, não procede a alegação da recorrente no sentido de que um erro de preenchimento teria induzido o TCU a conclusões equivocadas. A questão que levou ao julgamento pela ilegalidade independe do período de exercício do cargo, de modo que tal erro é indiferente ao deslinde deste feito. 
5.10. Por fim, convém comentar a alegação da Administração Recorrente, no sentido de que adotou o entendimento do então MPOG, o qual teria efeito vinculante sobre os demais Órgãos Setoriais. Diante disso, foram juntadas ao processo (peça 17, p. 4-81) , diversos pronunciamentos do MPOG, dentre eles que as manifestações do Órgão Central do Sistema de Pessoal Civil (SIPEC) as quais vinculariam as ações da recorrente, que chegou a alegar o seguinte:
Assim, as determinações feitas à Universidade no Acórdão 6735/2020-TCU-Segunda Câmara, salvo melhor juízo, não estão em convergência com os entendimentos vigentes no Órgão Central para a matéria. Desse modo, os itens 9.4.1, 9.4.3 e 9.6 do referido Acórdão não foram providenciados, em atenção à manifestação em vigor no SIPEC.
5.11. A postura da Universidade Federal da Bahia, ora recorrente, coloca em xeque a atuação do TCU e ignora a competência da Corte de Contas para o julgamento do ato em reexame. Ignora ainda que o TCU possui o poder/dever de determinar a 'adoção das providências consideradas necessárias', nos termos do art. 40 da Lei Orgânica do Tribunal de Contas da União (LOTCU) , a Lei 8.443/1992. Referida lei, inclusive, esclarece o seguinte: 
Art. 58. O Tribunal poderá aplicar multa de Cr$ 42.000.000,00 (quarenta e dois milhões de cruzeiros) , ou valor equivalente em outra moeda que venha a ser adotada como moeda nacional, aos responsáveis por:
 (...) 
VII - reincidência no descumprimento de determinação do Tribunal.
5.12. Assim, não há que se falar em afastamento da competência do TCU em razão de manifestações do SIPEC. A competência do TCU, prevista no art. 70, III, da Lei Maior de 1988, de apreciar, para fins de registro, as concessões de aposentadoria, é privativa da Corte de Contas, sendo que não pode sequer ser revista pelo Judiciário - e muito menos por uma de suas unidades jurisdicionadas (o então MPOG) - como se observa na doutrina do eminente Roberto Rosas: 
No S.T.F. asseverou o Ministro Rafael de Barros Monteiro que as decisões do Tribunal de Contas não podem ser revistas pelo Poder Judiciário, a não ser quanto ao seu aspecto formal, palavras corroboradas na mesma assentada pelo Min. Djaci Falcão, considerando essas decisões com força preclusiva (R.E. 55.821 - R.T.J. 43/151) . Ainda quando o ato administrativo seja praticado pelo Tribunal de Justiça, não ficará imune à apreciação do Tribunal de Contas com competência para isso (R.E. 47.390 - R.T.J. 32/115, bem como com o exercício de auditoria financeira e orçamentária sobre as contas dos Três Poderes, inclusive  Legislativo (art. 70, § 3º - Const.) assim interpretado pelo S.T.F. na Representação 764 do Espírito Santo (R.T.J. 50/245) (apud Jorge Ulisses Jacoby Fernandes, in Tribunais de Contas do Brasil, Jurisdição e Competência, Belo Horizonte: Editora Fórum, 2003, p. 153) . 
5.13. Em virtude dessas considerações, é de se rejeitar os argumentos apresentados, pois, pacificamente, considera-se ilegal a acumulação de aposentadorias quando um dos cargos é de dedicação exclusiva.
5.14. Por fim, convém ainda registrar que a reincidência no descumprimento de determinação do Tribunal é passível de sanção por multa, nos termos do art. 58 da LOTCU. 
CONCLUSÃO
8. Da análise anterior, conclui-se que a acumulação de aposentadorias, quando um dos cargos é de dedicação exclusiva, é ilegal. Assim, deve-se negar provimento ao presente recurso. 
8.1. Além disso, diante da recusa da recorrente em dar cumprimento aos itens 9.4.1, 9.4.3 e 9.6 do acórdão recorrido, convém registrar que a reincidência no descumprimento de determinação do Tribunal é passível de sanção por multa, nos termos do art. 58 da LOTCU.
PROPOSTA DE ENCAMINHAMENTO
9. Ante o exposto, submetem-se os autos à consideração superior, propondo-se, com fundamento no art. 48 da Lei 8.443/1992 c/c os artigos 285 e 286, parágrafo único, do RI/TCU:
a) conhecer do pedido de reexame para, no mérito, negar-lhe provimento;
b) dar ciência do acórdão que for prolatado à Administração recorrente e aos demais interessados, ressaltando-se que o relatório e o voto que o acompanharem podem ser consultados no endereço www.tcu.gov.br/acordaos, no dia seguinte ao de sua oficialização."
	É o relatório.

não há.

Procurador Rodrigo Medeiros de Lima.

PESSOAL. APOSENTADORIA. ACUMULAÇÃO INDEVIDA DE DUAS APOSENTADORIAS. ILEGALIDADE. PEDIDO DE REEXAME. ARGUMENTOS ACOLHIDOS. NOVA JURISPRUDÊNCIA DO TCU ADMITE A POSSIBILIDADE DE ACUMULAÇÃO DE DUAS APOSENTADORIAS, SENDO UMA DE PROFESSOR EM REGIME DE DEDICAÇÃO EXCLUSIVA, QUANDO CARGOS FOREM ACUMULÁVEIS NA ATIVIDADE E TIVEREM SIDO EXERCIDOS EM PERÍODOS DISTINTOS. CONHECIMENTO E PROVIMENTO DO RECURSO. MODIFICAÇÃO DO ACÓRDÃO RECORRIDO. LEGALIDADE DO ATO. CIÊNCIA.

APOSENTADORIA (APOS)

Secretaria de Recursos (Serur).

Trata-se de pedido de reexame em processo de aposentadoria, interposto pela Universidade Federal da Bahia em face do Acórdão 6735/2020-TCU-Segunda Câmara, de relatoria da ministra Ana Arraes. 
2.	Declaro que atuo nestes autos em virtude de sorteio promovido após declaração de impedimento do então relator, ministro Aroldo Cedraz.  Ratificando despacho exarado à peça 23, conheço do presente recurso.
3.	 No âmbito da deliberação recorrida, este Tribunal julgou ilegal o ato de aposentadoria de Ronaldo Ribeiro Jacobina, negando-lhe registro, em decorrência da acumulação indevida de duas aposentadorias: uma no cargo de professor, em regime de dedicação exclusiva; e outra aposentadoria no cargo de médico.
4.	No subitem 9.4.3 e seus subitens, da mesma decisão, o TCU determinou ainda à Universidade Federal da Bahia, entre outras medidas, que adotasse providências para regularizar a situação do interessado, oferecendo-lhe a oportunidade de escolher entre mudar o regime de dedicação exclusiva no cargo de professor, de forma a manter ambas as aposentadorias, ou permanecer apenas com uma delas.
5.	Inconformado com a decisão desta Corte, o recorrente apresentou argumentos no intuito de defender a tese de que seria lícita a acumulação das aposentadorias sob análise. 
6.	A Secretaria de Recursos (Serur) analisou as razões recursais e destacou, inicialmente, que a jurisprudência desta Casa consolidou o entendimento de que o regime de dedicação exclusiva afasta a compatibilidade de horário com qualquer outra atividade remunerada. Esta vedação, ainda segundo a unidade técnica, decorre do mandamento do art. 14 do Decreto 94.664/1987, que aprovou o Plano Único de Classificação e Retribuição de Cargos e Empregos instituído pela Lei 7.596/1987.
7.	Nessa linha, a unidade instrutiva valeu-se do precedente do Acórdão 784/2012-TCU-Plenário (rel. ministro José Jorge) , para ponderar que o fato de o servidor se encontrar licenciado em um dos cargos não tem o condão de tornar a acumulação legal, tendo em vista o entendimento consagrado neste Tribunal, consubstanciado na Sumula 246, de que o instituto da acumulação de cargos se dirige à titularidade de cargos, empregos e funções públicas, e não apenas à percepção de vantagens pecuniárias.
8.	Na sequência de sua análise, a unidade técnica aduz que os mandamentos do § 10 do art. 37 da Constituição Federal e do art. 118, § 3°, da Lei 8.112/1990 vedam a percepção simultânea de proventos de aposentadoria com a remuneração de cargo, emprego ou função pública, ressalvados os cargos acumuláveis na forma da Constituição, os cargos eletivos e os cargos em comissão declarados em lei de livre nomeação e exoneração.
9.	Em linha com esses normativos, a Serur destaca que, apesar de tratarem da acumulação de vencimentos e proventos, seria possível inferir, da leitura dos dispositivos, que não é possível acumulações de dois proventos de aposentadoria ou vantagens que não seriam possíveis na atividade.
10.	Sendo assim, de acordo com o entendimento da unidade técnica seria ilegal a acumulação de duas aposentadorias, sendo uma de professor com regime de dedicação exclusiva, pois o exercício concomitante dos cargos correspondentes, na ativa, também seria ilegal, conforme ressaltado no voto condutor do Acórdão 2981/2015-TCU-Segunda Câmara, de relatoria do Ministro Vital do Rêgo. A Serur reforça (mencionando precedentes, inclusive de minha relatoria) que a acumulação é ilegal, mesmo que o exercício dos cargos não tenha sido concomitante.
11.	A par dessas análises, a unidade técnica propõe, com o aval do Ministério Público junto ao TCU (MPTCU) , negar provimento ao pedido de reexame e manter o julgamento pela ilegalidade do ato, mormente em razão de o acórdão ter dado ao interessado a opção entre " (i) a mudança de regime de dedicação exclusiva no cargo de Professor, de forma a manter ambas as aposentadorias, ou (ii) a escolha por um dos cargos em questão, haja vista a incompatibilidade de acumulação em decorrência do regime de dedicação exclusiva".
12.	Exposta essa sequência dos fatos, manifesto, com as máximas escusas, encaminhamento divergente em relação ao proposto nos pareceres apresentados pela Serur e MPTCU.
13.	Não se pode negar, realmente, que havia se formado jurisprudência nesta Casa pela irregularidade do exercício de outra atividade remunerada, pública ou privada, ainda que haja compatibilidade de horário, por servidor optante pelo regime de dedicação exclusiva. 
14.	Não obstante, vão de encontro a esse antigo entendimento diversas deliberações recentes deste TCU (a exemplo dos Acórdãos: do Plenário - 1.121/2020, relator Ministro Bruno Dantas, e 2.444/2019, relator, Ministro Walton Alencar Rodrigues; da Primeira Câmara - 3.525/2021, relator Ministro Vital do Rêgo, e 12.363/2020, relator Ministro Benjamin Zymler; e da Segunda Câmara -5876/2021, relator, Ministro Raimundo Carreiro) . 
15.	É à luz dessa moderna jurisprudência, à qual passo a me filiar, que teço os comentários a seguir. Ao fazer minhas considerações, peço licença para seguir, pela clareza da exposição, a linha argumentativa apresentada no voto de lavra do Ministro Raimundo Carreiro, condutor do Acórdão 5876/2021-TCU-Segunda Câmara, adaptada ao ato de aposentadoria de Ronaldo Ribeiro Jacobina, sob análise neste processo. 
16.	No que se refere ao período em que o interessado exerceu o cargo de professor, sem dedicação exclusiva, e o de médico, a Constituição Federal, art. 37, XVI, "b", permite a acumulação remunerada de um cargo de professor com outro de natureza técnica:
"XVI - é vedada a acumulação remunerada de cargos públicos, exceto, quando houver compatibilidade de horários, observado em qualquer caso o disposto no inciso XI:         
 (...) 
b) a de um cargo de professor com outro técnico ou científico;         
17.	É igualmente legítima, com base no § 10 do mesmo artigo constitucional (reproduzido na sequência) , a percepção simultânea de proventos de aposentadoria e remuneração de cargo público, desde que se trate de cargos acumuláveis na forma da Constituição. Essa hipótese foi observada quando o servidor se inativou, em 11/4/2014, no cargo de médico (conforme informação da instrução de peça 8, fl. 5) , passando a receber proventos acumulados com a remuneração de professor.
"§ 10. É vedada a percepção simultânea de proventos de aposentadoria decorrentes do art. 40 ou dos arts. 42 e 142 com a remuneração de cargo, emprego ou função pública, ressalvados os cargos acumuláveis na forma desta Constituição, os cargos eletivos e os cargos em comissão declarados em lei de livre nomeação e exoneração." 
18.	Por outro lado, para os professores em regime de dedicação exclusiva, a vedação do art. 14, I, do Anexo ao Decreto 94.664/1987 (que aprovou o Plano Único de Classificação e Retribuição de Cargos e Empregos instituído pela Lei 7.596/1987) refere-se expressamente ao exercício de outra atividade. O interessado não poderia, portanto, (como não o fez) ter exercido o cargo de médico ao mesmo tempo em que esteve em dedicação exclusiva.
"Art. 14. O Professor da carreira do Magistério Superior será submetido a um dos seguintes regimes de trabalho:
I - dedicação exclusiva, com obrigação de prestar quarenta horas semanais de trabalho em dois turnos diários completos e impedimento do exercício de outra atividade remunerada, pública ou privada;
19. 	A rigor, esses dispositivos foram respeitados no caso em exame. Repito que, no intervalo de tempo entre 2/5/1985 e 11/4/2014, o interessado ocupou os cargos de médico e de professor, como permite a Constituição. Somente a partir dessa última data, quando se aposentou como médico, passou para o regime de dedicação exclusiva como professor, mas não mais exercendo outra atividade remunerada, sem afrontar, desse modo, a proibição do Decreto 94.664/1987.
20.	É interessante ressaltar ainda que o entendimento defendido pela Sefip e pelo MPTCU se baseia na parte final do Enunciado 246 da súmula de Jurisprudência do TCU, cuja redação integral é a seguinte:
"O fato de o servidor licenciar-se, sem vencimentos, do cargo público ou emprego que exerça em órgão ou entidade da administração direta ou indireta não o habilita a tomar posse em outro cargo ou emprego público, sem incidir no exercício cumulativo vedado pelo artigo 37 da Constituição Federal, pois que o instituto da acumulação de cargos se dirige à titularidade de cargos, empregos e funções públicas, e não apenas à percepção de vantagens pecuniárias." (Grifos acrescidos) .
21. 	Ocorre que o enunciado se refere à situação em que o servidor se licencia de um cargo que ocupa para poder acumulá-lo com outro cargo, na tentativa de esquivar-se da vedação constitucional. Por esse motivo, o enunciado deixa assente que o que determina a acumulação indevida é a titularidade e não o exercício efetivo, sendo indiferente se o servidor está licenciado ou não.
22. 	Considero que esse entendimento não tem relação direta com o caso que ora se examina, em que não se verifica a acumulação irregular de cargos ou proventos, ainda que se considere apenas a titularidade.
23.	Assim como fez o Ministro Raimundo Carreiro, reforço meu novo entendimento a respeito da matéria com a manifestação do trecho reproduzido a seguir, extraído do voto do Ministro Benjamin Zymler, condutor do Acórdão 12363/2020-TCU-Primeira Câmara:
Posto isso, em se tratando de proventos de aposentadoria de cargo exercido em regime de dedicação exclusiva, a acumulação com proventos de outro cargo só será lícita se ambos os cargos forem acumuláveis na atividade e tiverem sido exercidos em períodos distintos, haja vista a previsão constitucional de compatibilidade de horários para a acumulação lícita de cargos e a imposição legal no sentido de que o regime de dedicação exclusiva impede o seu titular de exercer outro cargo, emprego ou função no âmbito da administração pública (cf. art. 14 do Decreto 94.664/1987) ." (Grifos acrescidos) .
24.	Para ilustrar seu entendimento, o ministro Zymler aduziu, em seu voto, dois  precedentes de tribunais superiores, transcritos a seguir: um evidenciando que a compatibilidade de horários é requisito indispensável para o reconhecimento da licitude da acumulação de cargos públicos; e, outro, entendendo ser possível a cumulação de proventos de professor decorrentes dos respectivos cargos em dedicação exclusiva, desde que tenham sido exercidos em períodos distintos pois, nessa hipótese, resta perfeitamente observado o requisito da compatibilidade de horários:
"MANDADO DE SEGURANÇA. ATO DO TRIBUNAL DE CONTAS DA UNIÃO QUE CONSIDEROU ILEGAL APOSENTADORIA E DETERMINOU A RESTITUIÇÃO DE VALORES. ACUMULAÇÃO ILEGAL DE CARGOS DE PROFESSOR. AUSÊNCIA DE COMPATIBILIDADE DE HORÁRIOS. UTILIZAÇÃO DE TEMPO DE SERVIÇO PARA OBTENÇÃO DE VANTAGENS EM DUPLICIDADE (ARTS. 62 E 193 DA LEI N. 8.112/90) . MÁ-FÉ NÃO CONFIGURADA. DESNECESSIDADE DE RESTITUIÇÃO DOS VALORES PERCEBIDOS. INOCORRÊNCIA DE DESRESPEITO AO DEVIDO PROCESSO LEGAL E AO DIREITO ADQUIRIDO.
1. A compatibilidade de horários é requisito indispensável para o reconhecimento da licitude da acumulação de cargos públicos. É ilegal a acumulação dos cargos quando ambos estão submetidos ao regime de 40 horas semanais e um deles exige dedicação exclusiva. 
 (...) "  (STF, Plenário, MS 26.085/DF, Relatora Ministra Cármen Lúcia, in DJe 13/6/2008) .
"PROCESSUAL CIVIL E ADMINISTRATIVO. AGRAVO REGIMENTAL NO AGRAVO EM RECURSO ESPECIAL. PROFESSOR. DEDICAÇÃO EXCLUSIVA. CUMULAÇÃO COM OS PROVENTOS DE APOSENTADORIA ANTERIOR. POSSIBILIDADE.
1. A jurisprudência desta Corte entende ser possível a cumulação de proventos de professor decorrentes dos respectivos cargos em dedicação exclusiva, desde que tenham sido exercidos em períodos distintos pois, nessa hipótese, resta perfeitamente observado o requisito da compatibilidade de horários. Precedentes: AgRg no REsp 992.492/RJ, Rel. Ministro Napoleão Nunes Maia Filho, Quinta Turma, DJe 25/10/2010; REsp 872.503/RO, Rel. Ministra Laurita Vaz, Quinta Turma, DJe 29/11/2010; AgRg no AgRg no REsp 817168/RJ, Rel. Ministro Og Fernandes, Sexta Turma, DJe 3/8/2011.
2. Agravo regimental não provido"  (STJ, 1ª Turma, AgRg no AREsp 548.537/PE, Relator Ministro Benedito Gonçalves, in DJe 5/3/2015) .
25.	Na mesma linha, o Ministro Raimundo Carreiro acrescentou à sua análise o entendimento a seguir, do Superior Tribunal de Justiça, manifesto no âmbito do AgRg no RMS 30143/SC, Rel. Ministro Adilson Vieira Macabu, Quinta Turma, DJe 09/08/2012:
"ADMINISTRATIVO. AGRAVO REGIMENTAL EM RECURSO EM MANDADO DE SEGURANÇA. SERVIDORA PÚBLICA ESTADUAL APOSENTADA EM CARGO DE PROFESSORA. POSSE EM CARGO TÉCNICO. REGIME DE DEDICAÇÃO EXCLUSIVA. CUMULAÇÃO COM OS PROVENTOS DE APOSENTADORIA ANTERIOR. POSSIBILIDADE. COMPATIBILIDADE DE HORÁRIOS.
1. O entendimento desta Corte é no sentido de que se admite a acumulação de proventos de inatividade quando o servidor, já aposentado no primeiro cargo, opta pelo regime de dedicação exclusiva no segundo. Precedentes.
2. Agravo regimental a que se nega provimento."
26. 	Diante dessas análises, quedo-me ao entendimento da jurisprudência mais moderna desta Casa para manifestar meu novo entendimento de que, em se tratando de proventos de aposentadoria de cargo exercido em regime de dedicação exclusiva, a acumulação com proventos de outro cargo é lícita se ambos os cargos forem acumuláveis na atividade e tiverem sido exercidos em períodos distintos.
27.	Cabe, assim, dar provimento ao pedido de reexame apresentado pela Universidade Federal da Bahia, reformando-se o Acórdão 6735/2020-TCU-Segunda Câmara para considerar legal, neste caso concreto, o ato de aposentadoria de Ronaldo Ribeiro Jacobina, tendo em vista que a acumulação de proventos não resultou em qualquer descumprimento do que prevê a Constituição Federal ou a legislação pertinente ao tema. 
28.	Por fim, destaco a informação trazida na peça recursal de que o ato de aposentadoria do ex-servidor no cargo de professor em regime de dedicação exclusiva foi cadastrado no Sistema de Atos de Pessoal (e-Pessoal) com erro no preenchimento do campo "Data de início na jornada de trabalho do cargo em que se deu a aposentadoria". A informação registrada foi 02/05/1985, sendo que a data correta é 24/04/2014, segundo informado pela Universidade Federal da Bahia.  Dessa forma, o interessado somente iniciou a jornada com dedicação exclusiva, em 24/4/2014, após ser inativado como médico, em 11/4/2014.
	Ante o exposto, VOTO por que este Tribunal adote a minuta de Acórdão que trago à apreciação.
TCU, Sala das Sessões Ministro Luciano Brandão Alves de Souza, em 22 de junho de 2021.
Ministro JOÃO AUGUSTO RIBEIRO NARDES 
Relator